【裁判字號】    92,上易,74
【裁判日期】    920415
【裁判案由】    清償代墊款
【裁判全文】
臺灣高等法院臺南分院民事判決  九十二年度上易字第七四號     Ｋ
      上  訴  人  財團法人臺灣省嘉義縣朴子配天宮
      法定代理人  甲  ○  ○
      訴訟代理人  林  芳  榮  律師
      被上 訴 人  乙○○即漢.
      訴訟代理人  向  文  英  律師
右當事人間請求清償代墊款事件，上訴人對於中華民國九十一年十二月九日臺灣嘉義
地方法院第一審判決（九十一年度訴字第七四二號）提起上訴，本院判決如左：
    主      文
上訴駁回。
第二審訴訟費用由上訴人負擔。
    事      實
甲、上訴人方面：
一、聲明：求為判決：
  (一)原判決廢棄。
  (二)駁回被上訴人在第一審之訴。
  (三)第一、二審訴訟費用由被上訴人負擔。
二、陳述：除與原判決記載相同者，茲引用之外，補稱：
  (一)上訴人與財團法人臺灣省嘉義縣朴子配天宮文教基金會（下稱配天宮基金會）並
    非同一法人，九十一年嘉義縣朴子鎮配天宮「添燈賜福、媽祖心、樸樹情」活動
    （下稱系爭活動）係由嘉義縣政府指定配天宮基金會辦理，上訴人則係因董監事
    會決議舉辦系爭活動，受託於配天宮基金會執行系爭活動，自非舉辦單位，此由
    被上訴人出具之統一發票均開立予配天宮基金會即可得知，被上訴人雖主張係為
    配合上訴人之故而開立前開發票，惟此與法令不符；又上訴人就系爭活動雖有行
    文至嘉義縣政府，惟此係為求迅速所為之措施，不得以上開函文遽認上訴人為系
    爭活動主辦單位。
  (二)上訴人並未委託被上訴人辦理系爭活動之跤趾藝術展，被上訴人亦無提供委託書
    或契約佐證，又被上訴人是由配天宮基金會常務監事洪源益自行覓得，其締約協
    商內容，上訴人根本不知悉，並無原審所謂洪源益係經上訴人董監事同意後，委
    託被上訴人前來承辦之情事，而證人甲○○係以配天宮基金會法定代理人身分出
    庭作證，與上訴人無關，被上訴人自不得向上訴人請求清償代墊款。
  (三)上訴人既為配天宮基金會辦理系爭活動之執行單位，有關經費核銷自須經由上訴
    人董監事會議認證後，始可呈報配天宮基金會核銷，上訴人函請被上訴人與會，
    係立於執行單位立場，尚難以此認定上訴人為系爭活動主辦單位；由於嘉義縣政
    府未將系爭活動補助經費撥予配天宮基金會，而上訴人與配天宮基金會之法定代
    理人均為甲○○，遂由上訴人暫時借予被上訴人新臺幣（下同）八十五萬元，非
    如原審認定係屬應付之代墊款。至於被上訴人請求付款費用明細，有關印製媽祖
    觀光護照印刷費五十萬元部分，並非全與上訴人有關，且一萬人次之照片費用，
    實際既無一萬人拍照，全由上訴人負擔，即屬無據；觀光護照有關配天宮之介紹
    僅二十五頁，餘三十二頁係介紹嘉義縣觀光文物，並由嘉義縣縣長於頁首致詞，
    可見委託代辦者為嘉義縣政府，又觀光手冊尚有多紙廣告內頁，此部分費用由上
    訴人負擔，亦不合理。是縱認上訴人係主辦單位，仍應扣除三十萬四千六百八十
    八元，上訴人就此僅應付十九萬五千三百一十二元。
三、證據：除援用第一審所提證據外，補提「添燈賜福、媽祖心、樸樹情」觀光護照
    影本一份為證。
乙、被上訴人方面：
一、聲明：求為判決：
  (一)上訴駁回。
  (二)第二審訴訟費用由上訴人負擔。
二、陳述：除與原判決記載相同者，茲引用之外，補稱：由上訴人法定代理人甲○○
    之證詞可知上訴人確為系爭活動主辦單位，被上訴人係配合上訴人向嘉義縣政府
    請款，才將統一發票開立給配天宮基金會，而觀光護照亦是上訴人委託被上訴人
    所辦理。
三、證據：均援用第一審所提證據外。
    理      由
一、本件被上訴人起訴主張：伊開設漢唐跤趾藝術社，於九十一年三月底受上訴人委
    託代為籌劃系爭活動，伊出租跤趾陶作品供參展及跤趾陶製作教學，上訴人應給
    付跤趾陶作品參展及製作教學費用二十一萬元；另代為聯絡各廠商配合辦理，因
    上訴人之活動經費尚未核撥，委由伊代墊應付參與活動廠商之費用及保險費共一
    百六十四萬五千九百三十七元，總計為一百八十五萬五千九百三十七元，扣減上
    訴人已給付之八十五萬元，尚積欠一百萬五千九百三十七元未付。就跤趾陶作品
    展覽租金部分，爰依民法第四百二十一條第一項，就代墊費用及跤趾陶材料部分
    ，則依民法第五百四十六條第一項之規定，請求上訴人給付上開費用及自起訴狀
    繕本送達翌日起算之法定遲延利息等語。
    上訴人則以：系爭活動係由嘉義縣政府指定配天宮基金會辦理，被上訴人應向配
    天宮基金會請款，伊並非承辦單位，未委託被上訴人辦理系爭活動，僅因伊董監
    事會受託於配天宮基金會執行系爭活動，無付款義務，而暫借被上訴人八十五萬
    元；縱認上訴人為主辦單位，被上訴人有關印製媽祖觀光護照印刷費用中有關照
    片、及與伊無關之廣告並其他觀光文物部分亦應予以扣除三十萬四千六百八十八
    元等語資為抗辯。
二、被上訴人主張其於九十一年三月底受委託代為籌劃系爭活動，期間提供跤趾陶作
    品六十件供作展覽參展及跤趾陶製作教學費用為二十一萬元，並代為聯絡各廠商
    配合上開活動，因舉辦單位之活動經費尚未核撥，受委託代墊應付予參與活動廠
    商之各項費用及保險費計為一百六十四萬五千九百三十七元，合計為一百八十五
    萬五千九百三十七元，上訴人於九十一年五月三十一日給付被上訴人八十五萬元
    之事實，業據提出經費預算表、責任保險單、活動經費統計表、代墊新光產險支
    票影本、請款單附收據、統一發票或免用統一發票收據、講師鐘點費請領清冊、
    執行單位明細、損毀作品明細等為證，並經證人蔡信泉證述被上訴人確實有支出
    上開費用（見原審卷第四九頁），復為被上訴人所不爭，堪可信為真實。
三、被上訴人主張系爭活動為上訴人所主辦，係上訴人委託被上訴人辦理等語，惟為
    上訴人所否認，並以系爭活動係配天宮基金會辦理並委託云云，經查：
  (一)依上訴人對嘉義縣文化局函：「主旨：本宮為籌辦九十一年配天宮民俗文化觀光
    系列活動，檢送『樸樹情媽祖心』實施計劃經費概算表乙份，請貴府（會）鑒核
    並惠允為指導單位，請鑒核。說明：一本宮為發揚我國傳統民俗文化，每年均配
    合媽祖聖誕，特舉辦此一系列觀光活動，成效頗獲各界好評，值此遊客近數萬人
    至本市配天宮為持續辦理，．．．」，有上訴人於九十一年四月十一日朴配宮總
    字第○四九號函在卷可證（見原審卷第三八頁）。由該函內容，顯係上訴人為籌
    辦系爭活動而向嘉義縣文化局爭取補助經費。而交通部觀光局及嘉義縣文化局有
    關上訴人之舉辦系爭活動均同意補助，其正本收文者均為上訴人，亦有交通部觀
    光局九十一年五月二十一日觀民九一字第一二九五八之一號函、及嘉義縣文化局
    九十一年五月十六日九一嘉縣文推字第二○○一號函各一件在卷可稽（見原審卷
    第三九、四十頁）。
  (二)又依上訴人在原審答辯狀所附之請辦單，除以「財團法人臺灣省嘉義縣朴子配天
    宮」為抬頭外，以被上訴人為採購廠商，其用途說明及招估事項亦記載：「本宮
    辦理『添燈賜福、媽祖心、樸樹情』已經核准；文化局伍拾萬、觀光局拾萬、
    文建會伍萬，供報核銷；先暫付款項支出廠商」，上訴人內部職員總務、會計、
    總幹事及董事長蓋章其上，有請辦單在卷可按（見原審卷第二三頁）。另系爭活
    動之參展藝術品，亦以上訴人為被保險人向新光產物保險股份有限公司訂立藝術
    品綜合保險，有保險契約一份在卷可憑（見第一審卷第七二至七九頁），且上開
    事項並經證人蔡信泉證述屬實（見原審卷第五十頁）。此外，上訴人亦曾通知被
    上訴人：「函告貴單位承辦九十一年『添燈賜福、媽祖心、樸樹情』活動，因活
    動倉促流程與承辦項目，原訂計劃經費不足，需由本宮董監事核鑑後得以核銷，
    特函請承辦人於九十一年七月十日下午二時本宮召開第七屆第三十九次董監事聯
    席會蒞會說明，核定，請照惠蒞會。」，有上訴人九十一年六月二十一日朴配宮
    總字第○九九號函文一份附卷可稽（見原審卷第五八頁）。應係上訴人將部分系
    爭活動委託被上訴人承辦並請被上訴人先行墊支活動費用後，除已由上訴人支付
    八十五萬元，其餘款項嗣發函被上訴人參加上訴人董監事聯席會，討論系爭活動
    經費核銷事宜。
  (三)上訴人固提出被上訴人所開立之統一發票九紙、收據三張及請領清冊二份（見原
    審卷第二四至三七頁），其抬頭均為配天宮基金會，主張系爭活動係由配天宮基
    金會主辦，主辦單位並非上訴人云云。惟查此係因上訴人為向有關機關請款，而
    要求被上訴人所開具之統一發票、收據及請領清冊抬頭均登載為系爭基金會，此
    節除有被上訴人陳述甚詳外，亦經證人蔡信泉結證屬實（見原審卷第五十頁），
    自不得以被上訴人上開請款文件抬頭均登載為配天宮基金會，遽認系爭活動係由
    配天宮基金會委託被上訴人所辦理。又上訴人另主張依系爭活動觀光護照（見本
    院卷第二九至六三頁），伊非系爭活動主辦人云云，惟查：上開觀光護照封皮背
    面已載明主辦單位為「朴子配天宮」，「配天宮文教基金會」及「漢唐跤趾藝術
    社」均僅列名執行企畫（見本院卷第六三頁），益徵主辦單位確實為上訴人。
  (四)證人甲○○即上訴人寺廟之法定代理人於本院九十一年十一月二十五日審理時證
    稱，因配合今年媽祖聖誕，故上訴人寺廟監事洪源益提議，為配合信徒朝拜，擬
    舉辦一活動俾信徒觀賞，該過程雖有一些董監事有意見，但經協商結果最後仍同
    意舉辦，惟因時間緊迫，有部分董監事表示視爭取多少補助經費再決定舉辦之規
    模，洪源益則告稱其可以找被上訴人來舉辦該活動，後來董監事作成一個決議，
    端視補助金額多少再決定舉辦之規模，並由洪源益找被上訴人來承辦該活動，起
    初被上訴人交予上訴人寺廟之企劃書是八百多萬元，嗣洪源益前去交通部觀光局
    及嘉義縣政府爭取經費，交通部觀光局表示僅能補助一百五十萬元左右，嘉義縣
    政府亦表示僅能補助一百五十萬元左右，未久，交通部觀光局再表示其僅能補助
    七、八十萬元左右，故該活動經費祇能節縮至二百三十萬元左右，又該活動係洪
    源益找被上訴人來承辦的，且洪源益是經上訴人寺廟董監事同意後始去找被上訴
    人來承辦，而目前是因補助經費尚未核撥下來，故無法付錢予被上訴人，然該活
    動確係上訴人寺廟找被上訴人所承辦無訛。
  (五)由上開證據資料，被上訴人主張：系爭活動係由上訴人所主辦，並向嘉義縣文化
    局、交通部觀光局爭取系爭活動補助經費，上訴人復將部分系爭活動委託被上訴
    人承辦並請被上訴人先行墊支活動費用後，除已支付八十五萬元，嗣後並由上訴
    人發函被上訴人參加上訴人董監事聯席會，討論系爭活動經費核銷事宜等事實，
    堪可信為真實。上訴人所辯系爭活動係由系爭基金會委託被上訴人辦理云云，應
    無足採。
    至於上訴人抗辯系爭活動經費並未依法辦理公開招標且未經董監會決議乙節，惟
    查上訴人並非政府機關，並無政府採購法之適用；且未經董事會決議之抗辯除與
    上開證人所述相違外，亦不得以上訴人內部事項對抗被上訴人，所辯仍不足採。
四、至於上訴人抗辯系爭活動觀光護照僅二十五頁與配天宮有關，其餘三十二頁係介
    紹嘉義縣觀光文物，實際照相人次與代墊費用不符，不能全由上訴人負擔，應扣
    除三十萬四千六百八十八元云云，惟查：系爭活動為上訴人所主辦，並向交通部
    觀光局及嘉義縣政府申請補助，已如前述，上訴人前開以受文者嘉義縣文化局之
    發函（見第一審卷第三十八頁），其理由第二項亦表示：「茲為倡導民眾對本市
    地方觀光深度了解，融合縣內特有人文景觀與文化團隊規劃系列活動，以讓全國
    民眾認識嘉義縣各鄉鎮特色。」由此可知系爭觀光護照係上訴人為向有關機關申
    請補助，自始即以介紹嘉義縣各鄉鎮特色為內容而製作，不容上訴人嗣後空言反
    覆，又上開護照費用既經上訴人同意製作且有實際墊付支出，亦不能以上訴人嗣
    後經費拮据，否認上訴人業已同意墊付支出之費用，是上訴人前所抗辯，均不足
    採。
五、從而，被上訴人依民法第四百二十一條第一項租賃法律關係，請求跤趾陶作品展
    覽租金部分四萬八千元，及依同法第五百四十六條第一項委任之法律關係，請求
    代墊費用及跤趾陶材料部分計一百八十萬七千九百三十七元，並扣除已受領之八
    十五萬元後，請求上訴人給付一百萬五千九百三十七元（1,855,937－850,000＝
    1,005,937），及自起訴狀繕本送達翌日即九十一年九月十日起至清償日止，按
    週年利率百分之五計算之法定遲延利息，為有理由，應予准許。原審判命上訴人
    如數給付，並依聲請分別諭知供擔保後為准免假執行之宣告，於法並無不合。上
    訴意旨指摘原判決不當，求予廢棄改判，為無理由，應予駁回。
六、本件事實已臻明確，兩造之其餘攻擊與防禦方法均不影響本件判決之結果，無一
    一論究必要，併此敘明。
七、據上論結，本件上訴為無理由，依民事訴訟法第四百四十九條第一項、第七十八
    條，判決如主文。
中      華      民      國    九十二    年      四      月     十五     日
                                    臺灣高等法院臺南分院民事第三庭
~B1審判長法官  林    輝    雄
~B2      法官  王    明    宏
~B3      法官  丁    振    昌
右為正本係照原本作成。
不得上訴。
中      華      民      國    九十二    年      四      月    二十一    日
                                        法院書記官  黃    惠    美


司法院資訊處製作；財團法人民間司法改革基金會備份。
